臺灣高等法院臺中分院刑事判決　　　　100年度上易字第564號
上　訴　人　臺灣彰化地方法院檢察署檢察官
被　　　告　邱麗琴
上列上訴人因被告妨害名譽案件，不服臺灣彰化地方法院99年度
易字第1254號中華民國100年2月25日第一審判決(起訴案號：臺
灣彰化地方法院檢察署99年度偵字第5296號)，提起上訴，本院
判決如下：
    主  文
上訴駁回。
    理  由
一、按依刑事訴訟法第350條、第361條、第362條、第367條規定
    ，不服地方法院之第一審判決而上訴者，須提出上訴書狀，
    並應敘述具體理由，為上訴必備之程式；其所提出之書狀未
    敘述上訴理由，或僅曾以言詞陳述上訴理由者，均應於上訴
    期間屆滿後20日內補提理由書於第一審法院。第一審法院經
    形式審查，認逾期未補提上訴理由者，應定期間先命補正；
    逾期未補正者，為上訴不合法律上之程式，應以裁定駁回。
    倘已提出上訴理由，但所提非屬具體理由者，則由第二審法
    院以上訴不合法律上之程式，判決駁回。而所謂具體理由，
    必係依據卷內既有訴訟資料或提出新事證，指摘或表明第一
    審判決有何採證認事、用法或量刑等足以影響判決本旨之不
    當或違法，而構成應予撤銷之具體事由，始克當之(例如：
    依憑證據法則具體指出所採證據何以不具證據能力，或依憑
    卷證資料，明確指出所為證據證明力之判斷如何違背經驗、
    論理法則)；倘僅泛言原判決認定事實錯誤、違背法令、量
    刑失之過重或輕縱，而未依上揭意旨指出具體事由，或形式
    上雖已指出具體事由，然該事由縱使屬實，亦不足以認為原
    判決有何不當或違法者(例如：對不具有調查必要性之證據
    ，法院未依聲請調查亦未說明理由，或援用證據不當，但除
    去該證據仍應為同一事實之認定)，皆難謂係具體理由，俾
    與第二審上訴制度旨在請求第二審法院撤銷、變更第一審不
    當或違法之判決，以實現個案救濟之立法目的相契合，並節
    制濫行上訴(最高法院97年度臺上字第892號判決意旨可資參
    照)。又理由是否具體，則屬第二審法院審查之範圍，不在
    命補正之列，亦即上訴書狀已記載理由，並有具體之敘述時
    ，其上訴既屬合法，第二審法院固應就其理由之是否可取，
    為實體之審理及判斷；如認其上訴書狀雖記載理由，但並未
    具體敘述時，則無須再命補正，可逕認其上訴不合法，以判
    決駁回之，此有最高法院97年度臺上字第1281號判決意旨可
    參。
二、本案原審檢察官不服原審判決，並依告訴人之請求提起上訴
    ，其上訴理由略謂：本案被告邱麗琴確有將電子郵件內容寄
    送他人，證人王惠崇亦證述被告有寄電子郵件感謝其將電子
    郵件轉寄出去，足認被告主觀上有「意圖散佈於眾」之意思
    ，且刑法第310條之文義解釋，只要行為人有散佈於眾之意
    即可，不問是否達眾所周知之程度。另依證人李豔琦、蔡慧
    卿之證詞，至多僅能說明該2位證人與被告有閒聊到告訴人
    是否拿表演費、交會費之情事，被告為智識正常之人，當能
    瞭解閒聊之事無憑無據，豈能當真？證人之閒聊之詞顯不能
    做為被告確信散發內容為真實之依據，原審認為被告主觀上
    認為寄送之電子郵件內容為真實，非無審酌餘地，爰請求撤
    銷原判決，另為適當之判決等語。
三、按言論自由為人民之基本權利，憲法第11條有明文保障，國
    家應給予最大限度之維護，俾其實現自我、溝通意見、追求
    真理及監督各種政治或社會活動之功能得以發揮。惟為兼顧
    對個人名譽、隱私及公共利益之保護，法律尚非不得對言論
    自由依其傳播方式為合理之限制。刑法第310條第1項之誹謗
    罪，即係保護個人法益而設，為防止妨礙他人之自由權利所
    必要，符合憲法第23條規定之意旨。至刑法同條第3項前段
    以對誹謗之事，能證明其為真實者不罰，係針對言論內容與
    事實相符者之保障，並藉以限定刑罰權之範圍，非謂指摘或
    傳述誹謗事項之行為人，必須自行證明其言論內容確屬真實
    ，始能免於刑責。行為人雖不能證明言論內容為真實，但依
    其所提證據資料，認為行為人有相當理由確信其為真實者，
    即不能以誹謗罪之刑責相繩，亦不得以此項規定而免除檢察
    官或自訴人於訴訟程序中，依法應負行為人故意毀損他人名
    譽之舉證責任，或法院發現其為真實之義務(最高法院90年
    度台非字第155號判決參照)。就此而言，刑法第310條第3項
    與憲法保障言論自由之旨趣並無牴觸，此業經司法院大法官
    於89年7月7日作成釋字第509號解釋在案。依照上開解釋意
    旨，刑法第310條第1項誹謗罪之成立，行為人除須具備誹謗
    之故意外，若其所指摘或傳述之事實為真實，且與公益有關
    者，或依其所提證據資料，有相當理由確信其為真實者，即
    不能以誹謗罪相繩，是必在合於本法誹謗罪之構成要件，並
    適用「真正惡意原則」及「真實抗辯原則」後，始認為有誹
    謗罪之成立。簡言之，我國立法者在就人格名譽權與言論自
    由之基本權發生衝突時，首先選擇以一干預強度較大之刑法
    規範機制之方式，來保護人民之人格名譽權益，並藉由言論
    人所為之事實陳述係真實且與公益相關時，將之排除於誹謗
    罪之處罰範圍外，以作一價值權衡。此外，該事實陳述係真
    實之舉證責任不應加諸於行為人，法院仍有真實發現之義務
    ，且對於所謂「能證明為真實」之證明強度，不必至於客觀
    之真實，只要行為人並非故意捏造虛偽事實，或非因重大之
    過失或輕率而致其所陳述者與客觀事實不符，皆應將之排除
    於誹謗罪之處罰範圍之外。
四、經查：本件原審判決理由已詳予載明其認定被告邱麗琴無散
    佈於眾之意圖及主觀上確信為真實與被告所述之事與公益有
    關而非僅涉及私德之依據：「本件被告固有寄送系爭內容之
    電子郵件行為，然其寄發對象僅為王惠崇、李豔琦2人，核
    屬特定之人，自非不特定之多數人，且其轉發此電子郵件目
    的，當係提醒王惠崇供其人際交往之參考，而王惠崇轉寄之
    目的業係為了求證，此觀其直接將電子郵件內容列印予張碧
    霞此舉可憑，倘若被告確有意將上開毀損告訴人名譽之事散
    佈於眾，何不大量寄發電子郵件並請收件人轉寄？則被告是
    否有藉此損毀告訴人名譽之故意及散布於眾之意圖，顯屬有
    疑。」(參原判決第4頁倒數第9行至第1行)。「查證人李豔
    琦對於有無向被告提及告訴人張碧霞元極舞會費與表演費乙
    事，先稱沒有，又改稱大家一起談天時有講到，後再稱忘記
    了，復又稱聊天應該都會聊到，其前後反覆迂迴其詞，顯然
    有意脫免自身責任，其所稱並未與被告談及此事云云是否可
    採，並非無疑。縱其所述為真，則其與友人在與被告聊天均
    會談及此事，被告辯稱上開電子郵件之內容系聽聞證人李豔
    琪所述，即非空穴來風。」(參原判決第5頁倒數第6行至第6
    頁第1行)。「查證人蔡慧卿雖證稱不知道張碧霞之情事，並
    對於是否見過被告、和被告聊天與否乙節均含糊其詞，惟衡
    諸被告所當庭提出卷附之照片1張所示，業經證人蔡慧卿自
    承照片中之人為其本人，則堪認被告與證人蔡慧卿確屬認識
    ，並有在八卦山史蹟館聊天之情，則被告稱系爭電子郵件內
    容有經證人蔡慧卿前往確認乙節，並非無稽。再者，本院衡
    以證人蔡慧卿如承認會費或表演費之事係其所供出，無異使
    自己有受刑事追訴、處罰之虞，故其證詞難免有帶保留以迴
    護自身之利益，此亦與常情無違。是以，證人蔡慧卿供稱並
    未向被告提及張碧霞於元極舞處理會費或表演費等節，是否
    與事實相符，即有可疑，遽難逕為不利於被告之認定。此外
    ，參酌被告、證人李豔琦均非元極舞之排舞社員，亦未繳納
    會費，倘非確係聽聞證人蔡慧卿所轉述，何以得知上開內容
    ？是以，被告供稱係由李豔琦所告知，並向證人蔡慧卿確認
    等情，尚非全然無據，應認其主觀上應有確信其所轉寄之電
    子郵件內容為真實之相當理由。」(參原判決第6頁倒數第3
    行至第7頁第13行)。「查告訴人任彰化縣大都會排舞運動協
    會理事長並負責推動排舞工作，現仍在國小教舞，業經證人
    王惠崇於偵訊中陳述明確，是告訴人具有相當之社會地位，
    其就排舞之推動本應堪為表率，故其就會費或表演費之流向
    ，自與公共利益有所關連而非僅關涉於私德。」(參原判決
    第7頁第14至18行)，本院經核並無違誤。檢察官上訴意旨雖
    謂依刑法第310條文義解釋，只要被告有散佈於眾之意圖即
    可，不問已否達眾所周知之程度。然所謂「散佈於眾」，須
    散佈對象為不特定多數人，與被告僅寄發電子郵件予王惠崇
    與李豔琦並不符合，雖王惠崇將信轉寄，然據證人王惠崇所
    證，此舉亦僅係為了求證而非散佈(見99年度偵字第5296號
    卷第21頁)。上訴意旨另以被告為智識正常之人，閒聊之詞
    顯不能做為被告確信散發內容為真實之依據。然果若如此，
    何以被告向蔡慧卿確認？綜上所陳，檢察官上訴意旨誤認原
    審尚有上開事項未予審酌，指摘原判決不當，此外並未指摘
    或表明第一審判決有何採證認事、用法或量刑等足以影響判
    決本旨之不當或違法，而構成應予撤銷之具體事由，反就原
    審業已審酌事項再事爭執，核均非屬所謂之具體理由【即必
    須依據卷內既有訴訟資料或提出新事證，具體指摘或表明第
    一審判決有何採證認事、用法或量刑等足以影響判決本旨之
    不當或違法，而構成應予撤銷之具體事由，始克當之(例如
    ：依憑證據法則具體指出所採證據何以不具證據能力，或依
    憑卷證資料，明確指出所為證據證明力之判斷如何違背經驗
    、論理法則)】。揆諸上開最高法院判決意旨，及依「程序
    優先於實體」之刑事訴訟法原則，本件上訴自不合法定上訴
    程式，應予駁回，並不經言詞辯論為之。
據上論斷，應依刑事訴訟法第367條前段、第372條，判決如主文
。
中    華    民    國   100    年    5     月    12    日
            刑事第五庭    審判長法  官  趙  春  碧
                                法  官  卓  進  仕
                                法  官  林  宜  民
以上正本證明與原本無異。
不得上訴。
                                書記官  吳  雅  菁
中    華    民    國   100    年    5     月    12    日